臺灣苗栗地方法院民事判決　　　　　　　　　96年度國字第2號
原　　　告　己○○
訴訟代理人　尤榮福律師
被　　　告　苗栗縣警察局
法定代理人　鍾國文　　同上
訴訟代理人　李添興律師
上列當事人間請求國家賠償事件，本院於民國96年10月12日言詞
辯論終結，判決如下：
    主      文
原告之訴及假執行之聲請均駁回。
訴訟費用新臺幣陸仟陸佰壹拾元由原告負擔。
    事實及理由
一、按依國家賠償法請求損害賠償時，應先以書面向賠償義務機
    關請求之，又賠償義務機關拒絕賠償，請求權人得提起損害
    賠償之訴，國家賠償法第10條第1 項、第11條第1 項前段分
    別定有明文。本件原告訴請國家賠償，已依上開規定先以書
    面向被告請求，惟經被告以95年10月24日苗警秘字第095008
    7737號函拒絕原告請求，有原告所提前開函文暨拒絕賠償理
    由書為憑，是原告提起本訴，於法並無不合，合先敘明。
二、本件原告起訴主張：
（一）訴外人即原告之夫甲○○於民國93年10月16日18時許，與
      友人相約前往位於苗栗市○○路之佳味小吃店聚餐，迄至
      晚間22時止，因飲酒不勝酒力，原計畫由訴外人即友人乙○○駕駛原告所有車號H2- 3907號自用小客車（下稱系爭
      車輛）送甲○○返家，惟系爭車輛設有暗鎖，乙○○無法
      開啟，遂由乙○○持前開車輛鑰匙前往原告位於苗栗縣公
      館鄉之住處通知原告前來開車，並於原告抵達佳味小吃店
      後，由原告搭載甲○○返家，途中並與訴外人即友人丙○○相遇。惟於返家途中，行經中正路與博愛街口前，原告
      即將系爭車輛停放於路邊，隨即下車購物，甲○○並下車
      於路旁抽煙休息。詎料被告所屬南苗派出所警員巡邏至此
      ，竟認甲○○為系爭車輛駕駛人，以甲○○「拒絕接受酒
      精濃度測試之檢定」為由舉發，並當場吊扣系爭車輛。嗣
      後甲○○亦經交通部公路總局新竹區監理所苗栗監理站於
      93年11月10日以竹監苗字第裁54-F00 000000 號違反道路
      交通管理事件裁決書為裁罰處分。惟甲○○非系爭車輛駕
      駛人，遂對前開處分聲明異議，經鈞院93年度交聲字第
      297 號裁定以甲○○非駕駛人，無接受酒精測試之必要，
      認無積極證據足認甲○○有違規行為等為由，撤銷原處分
      確定在案。是原吊扣系爭車輛之處分即失其附麗，原告屢
      向被告請求發還車輛未獲置理，遲至94年7 月6 日始領回
      系爭車輛。
（二）按公務員於執行職務行使公權力時，因故意或過失不法侵
      害人民自由或權利者，國家應負損害賠償責任，國家賠償
      法第2 條第2 項定有明文。被告所屬警員既未親見甲○○
      駕駛系爭車輛，即不得逕行舉發，惟其仍逕行舉發甲○○
      並吊扣系爭車輛，自應認其執行職務有過失。而系爭車輛
      遭被告吊扣長達10個月之久，致原告受有下列損失
（１）修復費用：系爭車輛因長時間閒置於拖吊場，久未發動，
      非經修復不堪使用，原告為此支出修復費用計新臺幣（下
      同）75,900元。
（２）拖吊費用：原告將系爭車輛由拖吊場取回支出拖吊費3000
      元。
（３）無法使用車輛之損害：原告於系爭車輛吊扣期間，須另租
      車輛使用。以同排氣量車款每日租金2,000 元計算原告每
      日所受損害，系爭車輛自93年10月16日起至94年7 月6 日
      止，吊扣期間共263 日，原告無法使用車輛損害共計526,
      000 元。以上原告所受損害合計為604,900 元，爰依國家
      賠償法第2 條第2 項之規定提起本訴，並聲明：被告應給
      付原告604,900 元，及自起訴狀繕本送達翌日起至清償日
      止，按年利率百分之5 計算之利息，並陳明願供擔保請准
      宣告假執行。
（三）對被告抗辯所為之陳述：被告所屬南苗派出所於當日於該
      處設攔檢點，是否合法，已有可疑；又證人即被告所屬南
      苗派出所所長丁○○、警員戊○○證述當時見到系爭車輛
      為男子駕駛，女子在駕駛座旁邊位置，且女子隨即下車離
      去等情，並非合理，當時除所長丁○○、警員戊○○外，
      尚有其他員警可對車上女子作盤查，以確認其身份。且所
      長丁○○證述甲○○下車後，系爭車輛是否處於熄火狀態
      ，前後有所不同，再者，所長丁○○倘若親見甲○○駕駛
      系爭車輛，自無須於帶回派出所調查時，再次詢問甲○○
      何人開車，足見丁○○之證詞不足採。而當時系爭車輛車
      上確有兩人，即原告與甲○○，甲○○因酒醉無法開車，
      故由原告駕駛系爭車輛，至於證人丙○○、乙○○等人之
      證詞，因本件歷時久遠，證人印象難免有模糊之處，亦符
      合常情，尚不得據此認為其等證詞不足採。
三、被告則以：
（一）本件舉發事實及經過，係由被告所屬南苗派出所所長丁○○，率警員謝至鋒、戊○○及鶴岡派出所2 名支援警員，
      於93年10月16日21時至24時，在苗栗市○○路與博愛街口
      執行取締酒駕路檢勤務，於22時50分發現系爭車輛由南往
      北行駛，係由一名男子駕駛，右前座則坐有一名女子，車
      輛左右搖擺，重複加減速度，狀況異常，所長丁○○乃以
      指揮棒示意駕駛人停車受檢，該男性駕駛人於路檢攔停點
      前5 公尺處將車靠右側停止，右前座女子隨即急忙下車離
      去，該男性駕駛人亦欲自駕駛座下車離去，然遭警員攔阻
      ，此均為值勤警員所親見，並據此認定該名男性駕駛人確
      實駕駛該車。該員警因有濃厚酒味，警員即要求查詢其身
      分及接受酒測，然為該男子拒絕，警員遂將該男子帶回南
      苗派出所查明身分，並當場吊扣系爭車輛，經查詢該名男
      子即為甲○○，警員遂依道路交通管理處罰條例之規定予
      以舉發。
（二）按國家依國家賠償法第2 條第2 項前段規定所負損害賠償
      責任，須以公務員於執行職務行使公權力時，該公務員之
      行為已構成職務上之侵權行為時，國家始應對該受損害之
      人民負損害賠償之責任。而行政處分之當否，與承辦之公
      務員是否構成職務上之侵權行為，原屬兩事，行政處分縱
      令不當，公務員未必構成職務之違法行為。是縱使鈞院93
      年度交聲字第297 號裁定，將交通部公路總局新竹區監理
      所及被告所屬警員之行政處分撤銷，亦不得推論被告所屬
      公務員有故意過失。
（三）鈞院93年度交聲字第297 號裁定所認定之事實並非正確，
      警員戊○○於交通法庭調查時已就警員親見甲○○酒後駕
      車一事詳細報告，並檢附取締酒駕路檢相關位置圖供交通
      法庭參考，警員所述與事實一致，當然可採。反觀證人乙○○雖證述係由其騎機車至原告位於公館鄉之住處，通知
      原告前來佳味小吃店搭載甲○○，然其證詞與甲○○、原
      告所陳述，原告如何至小吃店，在何處找到甲○○及系爭
      車輛諸多等細節，均互不相符，且多不符合經驗法則；再
      者，證人丙○○固然證述當晚於路上見到原告駕駛系爭車
      輛，惟所證述遇見原告之地點、所見情形，亦與原告及甲○○之陳述相互矛盾。其等證詞並不足採，惟交通法庭仍
      採信其等證詞，認取締警員並未親自見到甲○○駕駛系爭
      車輛，而撤銷原行政處分，其認定事實顯與經驗法則有違
      。而甲○○並不否認有喝酒之事實，被告所屬警員於執行
      攔檢勤務時，亦確實見到甲○○於停車後自駕駛座下車，
      有濃厚酒味，甲○○拒絕告之身分，並拒絕接受酒測，之
      後帶甲○○回派出所調查，甲○○亦拒絕告知何人駕車、
      車上女子為何人等，被告所屬警員即據此具體事實基於專
      業判斷，認定甲○○為汽車駕駛人，並為舉發並吊扣系爭
      車輛。被告於程序上並無故意或過失之不法行為之存在。
      而被告所屬南苗派出所當日實施臨檢勤務，關於公共場所
      、路段及管制站之指定，確係依警察職權行使法之規定由
      警察機關主管長官指定，並有苗栗分局執行1016署規劃取
      締酒後駕車勤務行動計畫表影本可參，足見被告執行臨檢
      職務確有合法依據。從而，原告請求被告負國家賠償責任
      ，於法無據。並聲明：如主文第1 項所示，並陳明如受不
      利判決，願供擔保聲請免為宣告假執行。
三、查兩造不爭執之事實為：
（一）93年10月16日晚間，原告之夫甲○○與友人至苗栗市佳味
      小吃店與友人飲酒。至夜間22時許，被告於苗栗市○○路
      與博愛街口交岔路口前，執行取締酒駕臨檢勤務，原告所
      有之系爭車輛亦行經前開路段，經被告所屬苗栗分局南苗
      派出所警員以甲○○拒絕接受酒精濃度測試檢定為由，以
      苗栗縣警交字第F00000000 號舉發違反道路交通管理事件
      通知單當場舉發，將系爭車輛拖吊至拖吊場保管。
（二）甲○○經交通部公路總局新竹區監理所苗栗監理站以竹監
      苗字第54-F00000000號裁決書為裁罰。嗣甲○○對於裁決
      不服聲明異議，經本院以93年度交聲字第297 號裁定撤銷
      原處分，再經交通部公路總局新竹區監理所苗栗監理站提
      起抗告，經臺灣高等法院臺中分院以抗告逾期為由，以94
      年度交抗字第286 號裁定駁回抗告確定。
（三）原告於94年7月6日領回系爭車輛。
      以上並有原告提出之本院93年度交聲字第297 號、臺灣高
      等法院台中分院94年度交抗字第286 號裁定、苗栗縣警察
      局苗栗分局94年6 月29日苗警栗交字第0940011771號函為
      證，復經本院依職權調閱前開卷宗核閱屬實。
四、本件兩造所爭執者乃系爭車輛之駕駛人是否為原告或是原告
    之夫甲○○？被告以甲○○拒絕接受酒精濃度測試檢定為由
    ，將其舉發並將系爭車輛拖吊移置保管是否不法？經查：
（一）證人即當日執行取締勤務之南苗派出所所長丁○○證述：
      「（問：有無看到本件系爭車輛的駕駛情形？）我是負責
      過濾車輛，我是站在路肩口的最前方。我當時看到系爭車
      輛是從中正路由南往北慢慢開，忽慢忽快，我已經封閉1
      個車道了，中正路只有2 個車道，系爭車輛看到我大概在
      5 、6 公尺前，就往右邊靠。我看到時馬上趨前到駕駛座
      旁邊，看到1 男子在駕駛座上，女的在駕駛座的旁邊，女
      的動作很快，一看到我們過來就用跑的往南方向，就是往
      騎樓跑，並且對男的說：每次喝酒都開車，我不理你了。
      我們當天盤查的目的是酒駕，所以就沒有刻意去盤查那女
      的。因為我可以清楚知道駕駛是甲○○。（問：甲○○不
      配合檢測至警局約多久？）大約有25分鐘左右，他還是不
      配合，我們才將他帶到派出所。當時他打開車門，我有聞
      到酒味很濃，我一直叫他把證件給我，他都不說話…我們
      要求甲○○給鑰匙，甲○○把車鑰匙給我，我要戊○○去
      開車，後來發現車開不動，我再問甲○○，他才願意開口
      說車有暗鎖，我問他暗鎖如何開，他又不說話，我們才通
      知拖吊車把車開走…在派出所處理時間約有1 小時」等語
      綦詳；又本件警員僅係執行臨檢勤務，與原告或甲○○素
      不相識，並無宿怨，自無捏造事實誣指甲○○在駕駛座而
      逕予取締之理；又經本院至被告當日設置臨檢站之地點即
      中正路與博愛路交岔路口前方屢勘，並由證人丁○○指出
      當日值勤時所站位置及與系爭車輛停車處，被告執行臨檢
      之處，中正路經封閉後僅餘一個車道，寬度僅6 公尺餘，
      有屢勘筆錄及現場照片可參，以當地為苗栗市○○○道，
      周邊商店密集，多處設置路燈，夜間照明充足的情況下，
      員警值勤時專注注視一車道單向之來車，在數公尺前確實
      即可清楚區分來車之駕駛人是否為男性；再參以當時證人
      丁○○與甲○○在臨檢處僵持近25分鐘，其間亦有交談，
      其後至派出所處理又近1 小時，交涉時間非短，對於甲○○之記憶應甚為深刻，應無誤認駕駛人之虞。。
（二）另證人即當日執行取締勤務之南苗派出所警員戊○○亦證
      述：「當日有所長丁○○、我及謝至峰及鶴岡派出所二名
      員警，丁○○站在最前面，擔任攔檢，我在在所長後約10
      步距離。看到系爭車輛後，是所長與謝至鋒先趨前，我緊
      接在後去。（問：當時有看到甲○○從駕駛座下車？）我
      有看到。當時是所長先到駕駛座車門位置，甲○○當時還
      沒下車，車子還在發動中，所長當時要求吳下車，同時要
      求他熄火下車，並且出示證件…，現場僵持20至25分，車
      子本來是所長要求甲○○交付鑰匙，命我開回所裡，但我
      去開時沒辦法發動…」、「（問：當時你靠近車輛時，吳
      的太太在做什麼？）靠近車輛時駕駛座旁有一女子下車，
      這名女子跟吳是何關係，我不清楚。是否為吳的太太，我
      們也不知道。…該名女子是在所長靠近車子的過程中下車
      。」等語，核與證人丁○○所證述情節互核相符，且證人
      戊○○同於現場處理約25分鐘，又曾持鑰匙欲啟動爭車輛
      ，對於系爭車輛由何人駕駛自應印象深刻。從而，證人丁○○、戊○○證述其等於臨檢現場親見系爭車輛由甲○○
      駕駛，並由駕駛座下車接受臨檢等語，自屬可採。
（三）原告另主張訴外人乙○○原欲駕駛系爭車輛送甲○○返家
      ，惟車輛有暗鎖，乙○○無法開啟，遂持鑰匙送至原告之
      住處，通知原告前來開車等語。經查，乙○○固證述：其
      在經營小吃店，當晚也有營業，係利用空檔參加聚餐，中
      間先離開。在小吃店有要替甲○○開車送甲○○回家。但
      車內有暗鎖，無法打開，故騎機車將鑰匙送至甲○○家中
      ，將鑰匙交給原告，當時是聽甲○○說原告在家，去原告
      家之前沒有先打電話等語。惟查，證人乙○○對於當時替
      甲○○駕駛系爭車輛時，甲○○究竟有無隨同證人至停車
      處，以及停車地點究竟為何，均未能為肯定陳述；然倘如
      證人乙○○確實未隨同甲○○前往駕車，則當時應自甲○○處得知系爭車輛車型、車號，停車地點，以及如何自小
      吃店至該停車地點，始能為其駕車，惟證人乙○○卻對停
      車地點為何及該過程均未能清楚陳述，且與甲○○所證述
      當晚聚餐結束，是與乙○○一起離開小吃店至停車處等語
      亦互核不符。再者，衡諸常情，乙○○所經營之小吃店當
      日亦在營業，僅撥空前往聚餐，中途即為營業而離席，倘
      若其為甲○○駕車發現車內有暗鎖而無法啟動時，自應詢
      問甲○○如何開啟，或將鑰匙返還甲○○，抑或以電話通
      知甲○○之家人即可，惟證人乙○○捨此不為，卻於其繁
      忙營業時間，亦未先以電話確認原告是否在家，即自行騎
      機車自苗栗市前往數公里之外之原告公館鄉之住處，而僅
      為交付系爭車輛之鑰匙，顯與常情有違，是證人乙○○之
      前開證詞，實不足取。
（四）又證人丙○○證稱：當日晚上騎機車過馬路往新東街方向
      行駛時，看到原告駕駛系爭車輛，有跟原告打招呼，問原
      告去那裡，原告稱要去買東西，當時係行進中，系爭車輛
      是停止狀態等語；惟證人丙○○於本院屢勘現場時，另證
      述：當時騎機車停在中正路與新東街口，係停在新東街上
      紅燈停車線，原告是在行進中，那天原告將車窗搖下，但
      沒有停車就走了，是在路口叫原告的等語，是證人丙○○
      證述當時系爭車輛係行進中或停止中，前後已有所不同。
      再者，依證人丙○○證述當時系爭車輛與其騎機車行進方
      向係垂直，且經本院現場屢勘結果，證人丙○○證述其遇
      見原告之中正路與新東街口，證人丙○○機車所在位置距
      離系爭車輛之位置至少有六至七米，有本院勘驗筆錄及現
      場照片在卷為憑，而中正路與新東街口為苗栗市○○○道
      ，車輛川流不息，在此一方停止，一方行進中，且夜間能
      見度較差，又分處交岔路口之兩側，除非證人原本即對系
      爭車輛車型、車號熟知，且已將視線專注於交岔路口經過
      之車輛，否則以當時情形及一般經驗法則衡之，在路上行
      進中尚能及時辨識出友人所駕駛之車輛，已屬困難，而在
      雙方均未同時停車之情況下，尚能進行數句對話，更與常
      情不符，是證人丙○○證述當日看見原告駕駛系爭車輛等
      情，亦不足採。
（五）證人甲○○固證稱：當天係原告駕駛系爭車輛自公館鄉前
      往小吃店接其回家…開車過程僅有駕駛座車窗未關…我知
      道開車的過程中原告有跟人打招呼…在中正路臨檢地點前
      停車係因原告已下車買宵夜，當時警方攔檢時，其已下車
      抽煙，其係坐系爭車輛後座左邊等語，惟證人丙○○證述
      其與原告駕駛系爭車輛相遇且打招呼乙節尚不足採，已如
      前述，故證人甲○○證述其知悉開車過程中原告與人打招
      呼等語，即有不實之處；且證人甲○○之前開證詞，與原
      告陳述搭載甲○○時，甲○○是作駕駛座旁邊等語，亦有
      不符；惟原告與甲○○為夫妻，時常共乘系爭車輛，坐何
      座位通常有一定習性；況原告倘若遠自公館至苗栗小吃店
      接送酒醉之甲○○返家，又在苗栗市區逗留購物，車程非
      短，且當日又遭遇臨檢，無論原告或甲○○對於當日兩人
      在車內所坐位置自應印象深刻，而證人甲○○縱然當夜飲
      酒，惟尚能證述其臨檢時在抽煙，原告已下車買宵夜等細
      節，足見甲○○未因酒醉而全無記憶，惟其證述車內所坐
      位置卻與原告陳述截然不同，足徵證人甲○○前開證述，
      僅為臨訟維護原告之詞，並不足採。
（六）綜上所述，被告抗辯系爭車輛之駕駛人為甲○○等情，應
      堪採信，原告主張其係由證人乙○○交付系爭車輛鑰匙後
      ，再至小吃店駕駛系爭車輛搭載甲○○返家，且途中遇到
      證人丙○○等情，則不足採。
五、按公務員於執行職務行使公權力時，因故意或過失不法侵害
    人民自由或權利者，國家應負損害賠償責任，國家賠償法第
    2 條第2 項前段定有明文。又按國家依國家賠償法第2 條第
    2 項前段規定所負損害賠償責任，係就公務員職務上侵權行
    為所負之間接責任，必先有特定之公務員於執行職務行使公
    權力時，因故意或過失不法侵害人民之自由或權利，該特定
    公務員之行為已構成職務上之侵權行為時，國家始應對該受
    損害之人民負賠償之責任。又行政處分之當否，與承辦之公
    務員是否構成職務上之侵權行為，原屬兩事，行政處分縱令
    不當，其為此處分或執行此處分之公務員未必構成職務上之
    侵權行為（最高法院92年度台上字第556 號判決參照）。復
    按汽車駕駛人拒絕接受酒精濃度測試之檢定者，處新臺幣六
    萬元罰鍰，並當場移置保管該汽車及吊銷該駕駛執照，道路
    交通管理處罰條例第35條第4 項定有明文。查本件系爭車輛
    之駕駛人為甲○○乙節，已如前述，原告對於甲○○於臨檢
    之前飲酒等情亦不爭執，則被告所屬警員於執行臨檢勤務時
    ，親見甲○○駕駛系爭車輛，且聞甲○○酒味甚濃，故要求
    甲○○接受酒精濃度測試，經甲○○拒絕後，被告依法舉發
    並移置系爭車輛，於法並無違誤，據此尚難認為被告職務上
    有何不法行為而侵害原告之權利。又交通部公路總局新竹區
    監理所苗栗監理站對於甲○○之裁罰處分，固經本院交通法
    庭以被告所屬警員未親見甲○○駕車，認甲○○非汽車駕駛
    人為由而撤銷原處分，惟前開交通法庭僅就原裁罰處分當否
    為判斷，且前開程序所調查之證據及所認定事實，亦不拘束
    本院就原告請求成立與否之判斷。從而，原告以前開行政處
    分經撤銷即認被告違法執行職務而應負國家賠償責任，即屬
    無據。原告雖另質疑被告於前開時地設攔檢點之合法性，惟
    查，被告所屬南苗派出所當日實施臨檢勤務，關於公共場所
    、路段及管制站之指定，確係由警察機關主管長官指定，並
    有被告所提苗栗分局執行1016署規劃取締酒後駕車勤務行動
    計畫表附卷可稽，足證被告所屬南苗派出所於當日所為臨檢
    勤務，確係於法有據，是原告前開主張，亦不足採。
六、綜上所述，原告並未能舉證被告所屬公務員執行職務有何故
    意過失，不法侵害原告權利之行為。從而，原告本於國家賠
    償法第2 條第2 項前段之規定，請求被告賠償系爭車輛之拖
    吊費用、修復費用及不能使用車輛之損害共604,900 元及法
    定遲延利息，為無理由，應予駁回。又原告之訴既經駁回，
    其假執行之聲請亦失所附麗，應併予駁回。
七、本件事證已臻明確，兩造其餘攻擊防禦方法及舉證，均核與
    本件判決結果不生影響，爰不一一贅述，附此敘明。
八、據上論結，本件原告之訴為無理由，依民事訴訟法第78條，
    判決如主文。
中　　華　　民　　國　　96　　年　　10　　月　　26  　　日
                  民事庭法　官　曾明玉
以上正本係照原本作成。
如對本判決上訴，須於判決送達後20日內向本院提出上訴狀。
                        書記官　黃麗靜
中　　華　　民　　國　　96　　年　　10　　月　  26　　　日
